臺灣基隆地方法院民事判決
108年度簡上字第69號
上  訴  人  趙瑞月  


            趙士銘  


            趙士銓  


            趙瑞珠  


共      同
訴訟代理人  戴維余律師
複代理人    林若婷律師
被上訴人    陳陸金  
訴訟代理人  黃丁風律師
            黃雅羚律師
被上訴人    江夏連  
            余明英（即余秋錦之承受訴訟人）

            李余淑梅（即余秋錦之承受訴訟人）

            陳余明靜（即余秋錦之承受訴訟人）

            陳余明貴（即余秋錦之承受訴訟人）

上列當事人間請求確認經界事件，上訴人對於民國108年8月8日
本院基隆簡易庭108年度基簡更一字第2號第一審判決提起上訴，
本院第二審合議庭於民國109年11月30日言詞辯論終結，判決如
下：
    主  文
上訴駁回。
第二審訴訟費用由上訴人負擔。
    事實及理由
壹、程序部分
    被上訴人江夏連、李余淑梅、陳余明靜、陳余明貴經合法通
    知，未於最後言詞辯論期日到場，核無民事訴訟法第386條
    各款所列情形，爰依民事訴訟法第436條之1第3項準用同法
    第463條，再準用同法第385條第1項前段之規定，准上訴人
    訴訟代理人之聲請，由其一造辯論而為判決。
貳、實體部分
一、上訴人於原審主張略以：
    上訴人共有坐落新北市○○區○○段000地號（重測前為新北市○
    ○區○○○段000000地號）、同段751地號（重測前為新北市○○
    區○○○段000000地號，合併自同段258-44、258-45地號）土
    地（下稱系爭750、751地號土地），與被上訴人共有坐落同
    段631地號土地（重測前為新北市○○區○○○段00000地號，下
    稱系爭631地號土地）相鄰，惟新北市瑞芳地政事務所於87
    年間實施地籍圖重測，以都市計劃道路線作為上開土地重測
    後之經界，造成被上訴人所有之系爭631地號土地面積增加
    ，並導致上訴人所有之系爭750地號土地面積短少，顯有錯
    誤，為此訴請確認系爭750、751地號土地與系爭631地號土
    地經界應為內政部國土測繪中心(下稱國測中心)106年5月17
    日測籍字第1060009134號函附之鑑定圖(收件日期文號：106
    年2月10日第0000000000號，鑑測日期106年3月20日，即原
    審判決附圖，下稱鑑定圖)D-E-F之連線所示。
二、被上訴人於原審答辯略以：
　㈠被上訴人陳陸金及余明英等4人：
  ⒈新北市瑞芳區都市計畫於56年間實施時，系爭631地號土地業
    經編定、公告為都市計畫道路，且經開闢為15公尺寬之道路
    即民生街（即係以系爭750、751地號土地及系爭631地號土
    地地界線至對向同段607、608地號與633地號土地之地界線
    範圍劃設），供公眾通行使用數十年，是兩造系爭土地之界
    線係以前開道路境界線為地籍線，此客觀存在之經界事實，
    不因重測前後有所不同，且有新北市政府106年8月31日函稱
    「631、632、633地號等3筆土地屬瑞芳都市計畫劃設之計畫
    道路，前開地號土地與兩側同段750、751…地號共15筆土地
    間係以地籍線作為都市計畫道路境界線」可佐，況經核對新
    北市瑞芳地政事務所106年9月6日函附87年地籍圖重測調查
    表所載，到場人就土地之經界線均一致指界為鑑定圖所示A-
    B-C連線，則重測機關依前開指界結果作成重測後之經界線
    ，其正確性不容質疑，是兩造間土地應以都市計畫道路境界
    線即鑑定圖所示A-B-C連線為界址。
  ⒉地籍圖重測固使系爭750地號土地面積自12平方公尺縮減為6.
    25平方公尺，然系爭751地號土地卻由54平方公尺增加為73.
    3平方公尺，除可反映系爭土地面積未因重測減縮外，亦可
    徵原地籍圖面積、經界確有不精準因素而不應再續採用。又
    國測中心既係以精密電子測距經緯儀暨新北市瑞芳地政事務
    所測設之圖根點檢核合格後，以各圖根點及圖根導線點為基
    點，分別施測兩造土地及上訴人主張之界址，以坐標值輸入
    電腦，再以自動繪圖儀展繪於鑑測原圖，並佐重測前後地籍
    圖等數值資料展繪系爭土地地籍圖經界線，作成500分之1比
    例尺之鑑定圖，其鑑定方法已遵守地籍測量實施規則及內政
    部訂頒辦理法院囑託土地界址鑑定作業程序及鑑定書圖格式
    相關作業規定，鑑測結果自應採信，系爭土地應以鑑定圖所
    示A-B-C連線為經界方屬妥適。
  ⒊並聲明：上訴人之訴駁回。
  ㈡被上訴人江夏連於原審經合法通知，未於言詞辯論期日到場
    ，亦未提出書狀作任何聲明及陳述。
三、原審審酌兩造提出之攻擊防禦方法並調查相關證據後，判決
    確定上訴人所有之系爭750地號、751地號土地與被上訴人所
    有系爭631地號土地之經界線為鑑定圖所示A-B-C各點間之黑
    色實線。上訴人不服提起上訴，其上訴聲明為：㈠原判決廢
    棄。㈡確認上訴人所有系爭750、751地號土地與被上訴人所
    有系爭631地號土地之經界線為鑑定圖所示D-E-F連線。㈢訴
    訟費用由被上訴人負擔。
四、按判決書內應記載之理由，如第二審關於攻擊或防禦方法之
    意見及法律上之意見與第一審判決相同者，得引用之，民事
    訴訟法第454條第2項前段定有明文。此於簡易程序之第二審
    準用之，同法第436條之1第3項亦有明定。本件判決應記載
    之理由，經本院審理結果，認關於兩造攻擊防禦方法之意見
    及法律上之意見，均與第一審判決理由相同，茲引用之，不
    予贅述。
五、上訴意旨除執原審之重複主張，本院就此業已引用原審之判
    決理由，不再贅述外，其餘上訴意旨略以：
　㈠上訴人等人之父趙忠蓮於35年間向余添財租屋設籍，可知系
    爭房屋係於35年前落成，而證人何庭芳證述本件都市計畫係
    在56年間，迄今未有變更，則都市計畫圖製作時即應已將系
    爭房屋之存在情形及座落位置考量在內，依證人黃信瑞所述
    ，在重測時除了地籍圖、都市計畫圖、尚要參考現況資料、
    地籍調查表、訪查等等因素綜合判斷，則本件不論是測定都
    市計畫樁位、或是重測之際，測量人員必已知悉系爭房屋之
    現況及座落位置及重測前之地籍圖標示情形，依證人何庭芳
    、證人黃信瑞證述內容可知，本件在重測前後地籍線有落差
    之情形，應係辦理逕為分割或劃線徵收。
　㈡都市計畫道路經界線不等於土地地籍線，二者之意義不同，
    並非當然可以比附援引。此有證人黃信瑞之證述可稽。土地
    重測前，兩造土地之經界線，即當時之土地地籍線，比例尺
    為1/1200，而在辦理土地重測時，就原先之比例尺1/1200之
    地籍線本應逕為分割，但卻囿於當時之測量技術，未逕為分
    割，而便宜行事直接採取都市計畫道路境界線即A-B-C線作
    為目前之地籍線。而就道路邊界線與土地地籍線相異時，應
    由主管機關逕為分割一情，有證人黃信瑞之證述可稽。就此
    ，經原審囑託國測中心所測量之結果，測量所得之D-E-F線
    才是當時之土地地籍線經現有技術還原之結果，故兩造之土
    地地籍線應以過去還原而得之D-E-F線為準，而非直接以都
    市計畫道路經界線即A-B-C線為準。重測前後之地籍線確實
    有所變更（朝房屋一側內縮）而有失真之情形，才會導致原
    本「沒有越界」的房屋因此變成了「有」越界的房屋。再者
    ，若以鑑定圖所示D-E-F線為兩造土地之地籍線，並不會有
    所謂「折角」的產生，因D-E-F線向下延伸到民生街的另一
    頭，都會是一條完整的直線，而不會產生所謂的「折角」。
    此可觀另案臺灣高等法院106年度上易字第1282號拆屋還地
    事件中，法院囑託國測中心所測量針對鄰地即同段756-1地
    號、756地號、757地號與632地號土地之間地籍線之測量結
    果（上證1號），應可清楚地看到efgh線與D-E-F線是相連延
    伸的，並無「折角」等語。D-E-F線才是當時之土地地籍線
    經現有技術還原之結果，於重測前後會發生變更，乃係因重
    測時囿於當時測量技術，未逕為分割，而便宜行事直接採取
    都市計畫道路境界線作為目前之地籍線，此便宜行事結果造
    成上訴人之權益受損，亦無法源依據，應回復以鑑定圖所示
    D-E-F線為正確之地籍線。
六、經查：
　㈠上訴人主張鑑定圖所示D-E-F線為重測前地籍圖還原之結果，
    此方為正確之地籍線云云。按「已辦地籍測量之地區，因地
    籍原圖破損、滅失、比例尺變更或其他重大原因，得重新實
    施地籍測量。」、「重新實施地籍測量時，土地所有權人應
    於地政機關通知之限期內，自行設立界標，並到場指界。逾
    期不設立界標或到場指界者，得依左列順序逕行施測：一、
    鄰地界址。二、現使用人之指界。三、參照舊地籍圖。四、
    地方習慣。」、「土地所有權人因設立界標或到場指界發生
    界址爭議時，準用第五十九條第二項規定處理之。」、「重
    新實施地籍測量之結果，應予公告，其期間為三十日。」、
    「土地所有權人認為前項測量結果有錯誤，除未依前條之規
    定設立界標或到場指界者外，得於公告期間內，向該管地政
    機關繳納複丈費，聲請複丈。」、「經複丈者，不得再聲請
    複丈。」、「逾公告期間未經聲請複丈，或複丈結果無誤或
    經更正者，地政機關應即據以辦理土地標示變更登記。」，
    土地法第46條之1、第46條之2、第46條之3定有明文。參以
    土地法第46條之1、第46條之2規定，已辦地籍測量之地區，
    因地籍圖破損、滅失、比例尺變更及其他重大原因，得重新
    實施地籍測量。而依土地法第46條之1至第46條之3之規定所
    為地籍圖重測，為地政機關基於職權提供土地測量技術上之
    服務，將人民原有土地所有權範圍，利用地籍調查及測量等
    方法，將其完整正確反映於地籍圖。經查，系爭631地號、
    同段632地號、633地號、系爭750、751等地號土地，於86年
    辦理重測地籍調查時，系爭750（重測前258-58）、系爭751
    （重測前258-42、258-44、258-45）地號土地之共有人均委
    由上訴人趙瑞月到場指界，系爭631（重測前258-3）地號土
    地之共有人江夏連、余秋錦到場指界，共有人余傳居、余泓
    德未到場，同段632（重測前258-13）地號土地之共有人朱
    學亮等人委由其中1人即呂朱陽到場指界，蔡桂同委由蔡寶
    珠到場指界，余糸未到場。其等均以經界物名稱代號「11計
    畫道路」（即民生街）境界線為指界。嗣地政事務所即依該
    等調查結果為測量，並於87年度地籍圖重測公告期滿後確定
    ，重測前舊地籍圖業已停止使用等情，有新北市瑞芳地政事
    務所106年9月6日新北瑞地測字第1064049567號函及檢附地
    籍圖重測地籍調查表（見106年度基簡字第449號卷一第114
    頁、第140至142頁、145至149頁）及前述國測中心鑑定書可
    參（同卷第76頁反面第四點），而各該土地所有人當時對於
    指界情形並無爭執，地政機關依照規定，已依前述都市計畫
    內容及土地所有權人指定之道路境界線重新實施地籍測量，
    測量結果公告期間屆滿無異議而確定，地政機關據以辦理土
    地標示變更登記後，自當以重測後之地籍線即鑑定圖A-B-C
    線為系爭750、751地號土地與系爭631地號土地間之經界線
    。 
　㈡上訴人雖主張：本件在重測前後地籍線有落差之情形，應辦
    理逕為分割或劃線徵收，但卻囿於當時之測量技術，未逕為
    分割，而便宜行事直接採取都市計畫道路境界線即A-B-C線
    作為目前之地籍線云云。經查，前述86年間辦理地籍圖重測
    時，系爭750、751地號土地所有人委由上訴人趙瑞月到場指
    界，系爭631地號土地共有人江夏連、余秋錦到場指界（余
    傳居、余泓德未到場），及其指界情形，業如前述，可知上
    訴人主張重測結果係囿於當時測量技術、便宜行事而直接採
    取都市計畫道路境界線作為地籍線云云，並非可採。上訴人
    雖又主張上述地籍圖重測時，有「應逕為分割」之情形云云
    ，惟未具體敘明所謂「應逕為分割」之法律依據為何，並參
    以證人黃信瑞（新北市瑞芳地政事務所承辦人員）、證人何
    庭芳（新北市政府城鄉發展局承辦人員），於本院分別證述
    如下，證人黃信瑞證稱：「（在何種情況下，道路邊界線會
    與土地地籍線不同？）一般都會吻合，那種情形很少，如果
    有的話，要做逕為分割，例如都市計劃是6米，但圖上不到6
    米，都市計畫修正計畫道路加寬的話，才會有這種情形，在
    此情形，會將新的都市計畫道路邊界線與土地地籍線範圍做
    逕為分割。另土地重測的情形，如果樁位有差距，也就是說
    依照樁位的位置測量土地的邊界線會吃到一邊的房屋之情形
    ，另一邊有空隙，也就是樁位可能不準的情形，這時候我們
    會提偏差檢討的個案去城鄉發展局做研討，如果城鄉發展局
    有修正樁位的位置，就會重新測量，做逕為分割。」、「（
    本案的情形，有無剛才所講到應該做逕為分割的情形？）本
    案沒有」。證人何庭芳證稱：「本案位置都市計畫是56年，
    所以是按照瑞芳都市計畫圖劃設，到現在都沒有變更，如之
    前新北府城測字第1070281687號函所載內容」。證人黃信瑞
    證稱：「（有無可能在圖說在1200分之一轉為500分之一時
    ，會有落差，而直接以道路邊界線作為土地地籍線？）重測
    時，就會這樣做。」、「（這種情形是應該要直接以道路邊
    界線為準，不做逕為分割，是因為圖說精度的問題，而非實
    際上有土地本身有落差而需要逕為分割？）是。」、「（逕
    為分割就是黃信瑞所說的兩種情形，如果只是圖說轉換的落
    差，本身並沒有逕為分割的情形，是否如此？）是」、「（
    單純就地籍圖重測前、後，地籍線差異的作法，是辦理逕為
    分割？還是以重測後的地籍線為準？）因為重測就是要將圖
    籍破損、有問題的地籍圖做重新釐整，系爭土地剛好有都市
    計畫，所以要配合都市計畫所提供的樁位座標去換算道路邊
    界線及地籍線，如果差異不大，就跟地籍線一樣。」、「（
    依國土測繪中心的鑑定出來結果，如果是以重測前的地籍線
    為準，應該會得出D-E-F線，跟現有的都市計畫道路經界線A
    -B-C線仍有些許差異，為何是參考都市計畫A-B-C線作為認
    定？而不是將舊地籍線還原為D-E-F線？）重測除了地籍圖
    ，還有都市計畫圖，還要參考現況資料，還有地籍調查表，
    地籍調查是首要階段，會去做訪查，再依照資料去做。」、
    （地籍圖重測後的地籍線，是否是參考諸多因素之後所得的
    結果？或是參考諸多因素後，直接以都市計畫道路經界線作
    為土地地籍線？）應該是前者，只是剛好看起來是都市計畫
    的道路經界線，剛好重疊等語（本院109年11月4日準備程序
    筆錄第3至5、8、9頁）。由此可知，系爭750、751、631地
    號土地上揭86年實施地籍圖重測時，並無上訴人所指「應逕
    為分割」之情形，縱因圖說轉換精度落差，亦不符合「應逕
    為分割」之狀況。且亦堪認上訴人主張：本件地籍圖重測時
    ，地政機關「便宜行事，直接採取都市計畫道路境界線作為
    地籍線」云云，並非可取。綜上，上訴人主張：本件地籍圖
    重測時，就原先之地籍線應逕為分割或辦理畫線徵收，囿於
    測量技術未逕為分割，而便宜行事直接採取都市計畫道路境
    界線作為目前之地籍線云云，委無可採。　　
  ㈢至於上訴人主張：若以鑑定圖所示D-E-F線為兩造土地之  地
    籍線，不會有所謂「折角」的產生云云，惟上訴人主張重測
    前地籍線即鑑定圖D-E-F線向下（向南）延伸不會產生「折
    角」，實係指鑑定圖D-E-F線向南延伸連接同段752-1、752
    、752-2地號土地與同段632地號土地間之「舊地籍線」而言
    ，並參以證人即內政部國土測繪中心人員黃德銘於本院證稱
    ：「（高等法院106年度上易1282號案件委託國土測繪中心
    測量結果，該案的舊地籍線與本案的舊地籍線是否為延伸的
    直線？該案的新地籍線a-b-c-d線是否本案新地籍線A-B-C線
    的延伸直線？）是」等語（本院109年11月4日準備程序筆錄
    第12頁），是自無從僅憑重測前地籍線之延伸連結為一直線
    ，而推認重測後之地籍線（即鑑定圖A-B-C線）有誤。上訴
    人此項主張亦非可取。
七、綜上所述，本件上訴人所有之系爭750、751地號土地，與被
    上訴人所有之系爭631地號土地，其經界線應確定如原審判
    決附圖A-B-C黑色實線所示。原審為相同之認定，於法洵無
    違誤。上訴論旨猶執陳詞，指摘原判決不當，求予廢棄改判
    ，為無理由，應予駁回。 
八、本件事證已臻明確，兩造其餘主張舉證及攻擊防禦方法暨調
    查證據之聲請，經核與本院前揭認定無涉或無違，爰不一一
    論述，附此指明。
九、第二審訴訟費用，由敗訴之上訴人負擔。
十、據上論結，本件上訴為無理由，依民事訴訟法第436條之1第
    3項、第449條第1項、第454條第2項、第78條，判決如主文
    。
中　　華　　民　　國　　109 　年　　12　　月　　30　　日
                  民事庭審判長法  官      黃梅淑
　
                              法  官      徐世禎
　　　　　　　　　　　       
  　　　　　　　　　　　　　　法  官      高偉文
以上正本係照原本作成。
本判決不得上訴。
中　　華　　民　　國　　109 　年　　12　　月　　30　　日
                              書記官     王人俊